【裁判字號】    95,台上,4018
【裁判日期】    950720
【裁判案由】    誣告
【裁判全文】
最高法院刑事判決            九十五年度台上字第四０一八號
    上  訴  人  甲○○
                        38號.
上列上訴人因誣告案件，不服台灣高等法院中華民國九十二年十
月三十一日第二審判決（九十二年度上訴字第三一四九號，起訴
案號：台灣桃園地方法院檢察署九十一年度偵續一字第七號），
提起上訴，本院判決如下：
    主  文
上訴駁回。
    理  由
按刑事訴訟法第三百七十七條規定，上訴於第三審法院，非以判
決違背法令為理由，不得為之。是提起第三審上訴，應以原判決
違背法令為理由，係屬法定要件。如果上訴理由書狀並未依據卷
內訴訟資料，具體指摘原判決不適用何種法則或如何適用不當，
或所指摘原判決違法情事，顯與法律規定得為第三審上訴理由之
違法情形，不相適合時，均應認其上訴為違背法律上之程式，予
以駁回。本件上訴人甲○○上訴意旨略稱：(一)、桃園縣大園鄉竹
圍村六十五號「竹圍福海宮」（下稱福海宮）慶成護國祈安圓醮
會（下稱圓醮會）於民國七十六年之募款於建醮後之餘款，是由
乙○○（即告訴人）、林阿連及廖德發三人共同以「竹圍福海宮
建完醮管理委員會」名義，以定期存款方式存入中國農民銀行桃
園分行，迄今有鉅額利息收入。系爭募款屬福海宮所有，並非「
竹圍福海宮建完醮管理委員會」所有，該委員會為未具法人資格
之組織，亦非福海宮之機關，則告訴人自組該委員會，並將福海
宮所有之款項存入銀行，自難脫侵占之嫌，且上訴人非該委員會
委員，不知利息收入究係滾入本金或另存他處，或是已遭挪用，
告訴人就此問題均避不回答，上訴人因而懷疑而提出告訴人侵占
利息之告發，絕非故為誣告。(二)、原判決就系爭利息是否遭告訴
人侵占部分，上訴人究否知情或有所懷疑，並無論斷，原審就此
未予調查，即認上訴人明知利息仍存於銀行，且未遭人侵占，而
故意誣陷告訴人，有調查未盡及判決理由欠備之違法。(三)、上訴
人於原審辯稱：福海宮管理人陳仁宗及上訴人均曾在上訴人告發
前向告訴人催討系爭存款及利息，惟遭告訴人拒絕，上訴人因而
認告訴人有侵占利息犯行等語，原審就此未加以調查，亦未說明
所辯為何不可採，自屬違法。(四)、原判決以證人林阿連、廖德發
所述：上訴人應對福海宮圓醮募款處理很清楚，上訴人之父陳仁
宗中風後都由上訴人代表其父出面處理，其父是圓醮會委員，委
員會之決議要報到廟裡，上訴人應知道圓醮會募款之處理方式等
語，認定上訴人應知圓醮餘款如何處理。然上開供述為證人個人
意見及推測之詞，且證人係指上訴人之父知情，而非上訴人知情
，原判決未參酌證人全部供述意旨，捨棄有利上訴人部分，自有
未合。(五)、上訴人固自承對福海宮事務很清楚，但非表示對福海
宮之每一件事都很清楚，上訴人僅知告訴人等人以所組委員會將
系爭款存入銀行，但並非明知告訴人主觀上無侵占之犯意，或客
觀上該利息之所在處或使用情形。上訴人既未參與告訴人所組委
員會，不可能知悉該委員會之意向，原判決曲解上訴人之供述，
其認事不合證據法則。(六)、系爭圓醮餘款既以告訴人等人非法所
組成之委員會名義存入銀行，又以林阿連為保管定期存款單之人
，足見其彼此間有相互關係，林阿連既係告訴人之親信，則林阿
連保管，與告訴人持有有何差異？則原判決認該存款並未置於告
訴人個人之實力支配中，顯係未經調查林阿連與告訴人之關係，
而遽為臆測。(七)、上訴人在偵查中之選任辯護人簡長順律師所稱
：上訴人對圓醮會款確實知情云云，為其個人意見，無證據能力
，況上訴人自始不諱言知道圓醮餘款由告訴人等人名義存入銀行
保管之事，並因告訴人拒不返還才提出告發，則簡長順律師所指
亦僅指此事而已，原判決曲解為不利上訴人之依據，亦有未合。
(八)、告訴人有無侵占利息犯行，以有無易持有為所有之意思為其
依據，非必得將款項予以挪用或消費後才構成。上訴人確實是因
告訴人之行為而懷疑其有侵占犯行而提出告發，原審未斟酌告發
內容是否有渲染、誇大，而非虛構，自不符採證法理等語。
惟查證據之取捨、證據證明力之判斷以及事實有無之認定，屬事
實審法院之職權，苟其取捨、判斷與認定，並不違背論理法則及
經驗法則，即不容任意指為違法，而執為適法之第三審上訴理由
。本件原審認上訴人甲○○有原判決所載之誣告犯行，係以上訴
人供承於八十五年十二月三日具狀向台灣桃園地方法院檢察署告
發本件告訴人乙○○涉嫌侵占福海宮圓醮募款之存款利息，於告
發狀中載明：「乙○○在福海宮圓醮募款而來之經費高達四百餘
萬元（新台幣，下同），係由乙○○保管未返還，其竟任由親信
代為保管，坐收數年利息」等情不諱，該案經檢察官為不起訴處
分，有該署八十五年度偵字第一五二九九號不起訴處分書可稽。
上訴人雖否認有誣告犯意，辯稱：因福海宮遭火災燒燬後急於重
建，告訴人卻拒不交出系爭圓醮款作為重建基金，伊方認告訴人
有意侵占而提出告發云云。然上訴人於檢察官偵查中已迭次自承
其清楚廟裡之事務及款項之運用情形，在提出告發前即知悉圓醮
款之處理情形，因廖德發是伊這邊的人，其有參與廟務，關於文
書之撰寫皆由其處理，所以很清楚等情甚詳。證人林阿連、廖德
發亦證稱：上訴人之父陳仁宗是圓醮會管理委員，上訴人之父中
風後，由上訴人代表其父出面處理，上訴人對圓醮募款之處理應
知悉等語。七十六年間福海宮圓醮餘款三百萬元，係經乙○○、
林阿連及廖德發三人共同以「竹圍福海宮建完醮管理委員會」名
義以定期存款方式存入中國農民銀行，存款單由財務長林阿連保
管等情，業據林阿連、廖德發證述屬實。上訴人任七十六年福海
宮慶成護國祈安圓醮紀念誌編輯局主任，該紀念誌對於有關圓醮
結餘款項均記載甚詳，均足證系爭圓醮餘款並未置於告訴人之實
力支配（持有）中，上訴人事後翻異前詞，否認知悉圓醮款之流
向云云，不足採信。系爭圓醮餘款自七十七年一月二十二日起存
入中國農民銀行桃園分行，到期陸續轉存續約，至九十一年十二
月三十日止，餘額為七百零六萬三千五百七十五元，存入期間未
變更存款印鑑，有該銀行出具之證明書及林阿連所提之定期存款
客戶歸戶明細查詢單、存款印鑑印文可參。而圓醮餘款應以圓醮
委員會之決議通過始可動用，有八十年十二月一日福海宮圓醮召
開八十年度常務委員會會議紀錄可證，並經證人廖德發、莊玉嵩
供證屬實。足證並無上訴人之告發狀所載「任由親信代為保管，
坐收數年利息」之侵占情事，上訴人竟藉詞告訴人拒不將圓醮餘
款交由上訴人組成之福海宮重建委員會作為重建基金，即虛構告
訴人侵占圓醮款利息之事實，據以告發告訴人犯侵占罪，其有誣
告之犯意甚明等證據資料，予以綜合判斷，認上訴人所為，係犯
刑法第一百六十九條第一項之誣告罪，於法定刑內量處其刑，已
詳其所憑證據及認定之理由。並指駁、說明上訴人否認犯罪，
為不可採信之理由，所為論斷均有卷存證據資料可資覆按。上訴
意旨雖指摘原判決違法，惟查原判決雖引用上訴人偵查中之選任
辯護人簡長順律師所稱：上訴人對圓醮會款確實知情之詞，為認
定上訴人知悉圓醮款之處理情形之證據之一，但原判決認定此事
實，尚有上訴人於偵查中之自白、上訴人編輯之前開紀念誌等證
據為憑，故除去簡長順之供詞，於判決本旨並不生影響；又證人
林阿連、廖德發係依據上訴人有參與福海宮之廟務，且代表其父
處理福海宮圓醮常務委員會事務之事實，認為上訴人應知悉圓醮
款之處理方式，並非憑空臆測之個人之詞，原判決採信其證言，
並無不合，況除去其二人之證言，依其他事證，並不影響原審對
事實之認定，於判決本旨亦不生影響，均不得執此為合法之上訴
理由。至於其他上訴意旨均係就原審已調查及依憑證據所為認事
採證職權之合法行使，以及原判決已論列說明之事項，依憑己見
，任意指摘為違法，並重為事實之爭執，否認有誣告之犯意，殊
與法律規定得為第三審上訴理由之違法情形不相適合，衡以前開
說明，其上訴為違背法律上之程式，應予駁回。
據上論結，應依刑事訴訟法第三百九十五條前段，判決如主文。
中    華    民    國  九十五  年    七    月   二十   日
                      最高法院刑事第九庭
                          審判長法官  陳  正  庸
                                法官  賴  忠  星
                                法官  王  居  財
                                法官  林  開  任
                                法官  林  立  華
      本件正本證明與原本無異
                                      書  記  官
中    華    民    國  九十五  年    七    月  三十一  日
                                                      Ｋ


司法院資訊處製作；財團法人民間司法改革基金會備份。
